【裁判字號】    89,台上,6649
【裁判日期】    891102
【裁判案由】    擄人勒贖等罪
【裁判全文】
最高法院刑事判決                              八十九年度台上字第六六四九號
    上   訴   人  台灣高等法院台南分院檢察署檢察官
    上訴人即被告  乙○○
                  甲○○
右上訴人等因被告等擄人勒贖等罪案件，不服台灣高等法院台南分院中華民國八十九
年七月四日第二審判決（八十八年度上重訴字第五三八號，起訴案號：台灣嘉義地方
法院檢察署八十六年度偵字第四九六六、五一九一、五二六○、五五七七、五六五一
、五七六八、五七九六、五八一二號，八十六年度偵緝字第九一號），提起上訴，本
院判決如左：
    主  文
原判決撤銷，發回台灣高等法院台南分院。
    理  由
本件原判決認定上訴人即被告乙○○、甲○○之犯罪事實如左：
一乙○○於民國八十四年十月間，因犯擄人勒贖等案件，現於台灣高等法院台中分院
審理中。其於八十五年三月初某日，因姓名、年籍不詳綽號「阿泰」之成年男子告知
被害人陳國鎮霸佔他人妻子為由欲予教訓，並言明以新台幣（下同）一百萬元為酬勞
，二人即共同基於重傷害犯意並基於犯意之聯絡，於八十五年三月十一日上午七時四
十分許，由乙○○持匈牙利製之制式手槍一支（管制編號0000000000號）
及子彈若干發，綽號「阿泰」之男子持乙○○所交付之捷克製制式九ＭＭ半自動手槍
一支（管制編號0000000000號）、子彈若干顆，各攜帶上開槍彈，至嘉義
縣中埔鄉和美村永樂新村二九二號陳國鎮住處，闖入該宅控制陳國鎮（侵入住宅部分
未據告訴），由乙○○持槍分別朝陳國鎮之左、右腳關節處各開一槍後迅速離去，致
陳國鎮受有右側腿部槍傷、右大腿側一×一公分、入口併後膝肌腱血管多條斷裂、右
側小腿外傷四×三公分，異物（子彈頭）、左側小腿槍傷三×三公分入口、三×三公
分出口、左側第一、二趾骨粉碎性開放骨折，經送醫救治得宜，免於不良於行。嗣於
八十六年四月七日下午三時，乙○○致函台灣嘉義地方法院檢察署檢察長謂：「已將
作案手槍放置上開王將汽車賓館內」，而循線起獲該支手槍。
二甲○○前有傷害、恐嚇、搶奪等前科（與本案均未構成累犯），又於八十四年十月
間，因犯擄人勒贖等案件，現於台灣高等法院台中分院審理中。其又基於概括犯意，
於不詳時地，先後未經許可，無故持有左列各批手槍、子彈，並於不詳時間分藏左列
各處：
（一）美製制式點三五七手槍一支（管制編號0000000000號）及制式子彈
十一顆（因鑑定已試射三顆）。此批槍、彈，於八十六年七月十九日下午五時十五分
，在嘉義縣番路鄉仁義潭環潭公路空屋後水槽底下，為嘉義縣警察局刑警隊派員會同
甲○○查獲。
（二）具殺傷力之仿ＳＭＩＴＨ＆ＷＥＳＳＯＮ廠之點三八手槍一支（管制編號00
00000000號，公訴人認為係制式手槍）及制式子彈四顆。此批槍彈，於八十
六年七月十六日（起訴書誤載為十七日）下午六時二十分，在嘉義縣東石鄉龍港村墓
園旁，為嘉義縣警察局朴子分局會同甲○○查獲。
三緣甲○○透過吳阿通即綽號「阿勇」（已歿）各付五十萬元為價款，委由張連興向
被害人陳建榮各訂購一部ＢＭＷ七字型拼裝車，惟經過數月未見交車，甲○○乃要吳
阿通聯絡張連興叫陳建榮出面說明何以一直未交車，張連興明知自己將上開款賭博花
罄，乃思利用陳建榮籌款代其返還上開款，遂於八十六年四月十五日（起訴書誤載為
八十六年四月十日）上午九時許，與乙○○攜帶具殺傷力之捷克製制式手槍（管制編
號0000000000號）及二發以上之子彈，及另二位不詳姓名之成年男子共同
基於概括犯意聯絡，自嘉義市某處，共乘一部計程車到台南縣麻豆鎮麻豆監理站前下
車，由張連興打電話邀約陳建榮見面，陳建榮依約駕駛ＴＬ－八八○三號自小客車至
該站，即遭乙○○持槍押住陳建榮改坐後座中間，再由張連興開車，另二位男子亦上
車，途中張連興開口要陳建榮拿出六百萬元始願放人，如借不到，就三百七十萬元亦
可，而一起將陳建榮押至嘉義縣東石鄉某座廟前，並連繫甲○○及吳阿通前來會合解
決，經甲○○詢問陳建榮後，始知渠等交給張連興之購車款悉數為張連興賭博花光，
並無轉交給陳建榮，甲○○與吳阿通即決定返回駕ＵＱ－五九二八號奧迪汽車再前來
載走張連興商談該款返還之方法。乙○○等人則押陳建榮乘陳建榮之車，因路況未熟
乃尾隨在後，一行人至大林交流道即分手，一路乙○○令陳建榮以行動電話對親友調
錢，陳建榮經一番努力而說調到五十萬元，並約定在嘉義縣大林鎮○○○○路大林交
流道附近交款，旋即驅車至大林交流道附近，乙○○呼請不知情之司機湯士喜駕駛計
程車前來該處。乙○○惟恐遭陳建榮親友察覺陳建榮遭綁架，因而與上開不詳姓名男
子將陳建榮之汽車開至附近公墓停妥，並押陳建榮上湯士喜之車，在大林交流道附近
等候交款時，其中一名不詳姓名之人，強行取走陳建榮身上之一萬五千元。同日下午
三時許，陳建榮之妹婿林福祥攜帶五十萬元現款抵達後交給陳建榮，乙○○在旁持槍
以手提包掩蓋，陳建榮示意林福祥暫時離開，隨將該包現款丟向乙○○，並乘機逃跑
至附近黑人高速巴士站外，躲在一部ＲＷ－七七一三號自小客車旁，乙○○拾錢坐上
湯士喜之車，命不知情之湯士喜開到陳建榮躲藏處之路邊，另行獨自基於殺人犯意，
掏槍朝陳建榮射擊二槍，幸僅擊中ＲＷ－七七一三號車之後擋風玻璃（毀損部分未據
告訴），乙○○隨即逸脫。其後乙○○分得其中十五萬元，餘三十五萬元由上開二位
不詳姓名之男子取回交給張連興。嗣甲○○、乙○○先後因另案通緝為警逮獲，並起
獲上開槍彈等情。因而將第一審關於乙○○擄人勒贖部分及甲○○部分之判決撤銷，
改判仍論處乙○○共同意圖勒贖而擄人罪刑；及論處甲○○未經許可，無故持有手槍
與未經許可，無故持有可發射子彈具殺傷力仿ＳＭＩＴＨ＆ＷＥＳＳＯＮ廠之點三八
手槍各罪刑，並諭知其被訴擄人勒贖部分無罪；另維持第一審論處乙○○共同使人受
重傷未遂及殺人未遂罪刑部分之判決，駁回乙○○在第二審關於此等部分之上訴，固
非無見。
惟查：(一)、公訴人起訴乙○○未經許可持槍彈射擊被害人陳國鎮重傷未遂，及槍殺被
害人陳建榮殺人未遂部分，認除犯重傷未遂及殺人未遂罪外，尚牽連犯非法持有槍彈
罪。原判決對於乙○○非法持有槍彈罪未予論擬，且僅於理由五內括弧附記「被告乙
○○其持有手槍、子彈部分詳如後述之不受理諭知」字樣，亦未說明此部分應為不受
理判決之理由，不無已受請求之事項未予判決之違背法令。(二)、原判決事實僅記載張
連興與乙○○攜帶具殺傷力之捷克製制式手槍及二發以上之子彈，及另二位不詳姓名
之成年男子共同基於概括之犯意聯絡，由張連興打電話邀約陳建榮見面等情，對於乙
○○與張連興等人究竟係基於何項犯罪之犯意聯絡，並未明白認定詳細記載，則原判
決理由內述乙○○與張連興、另二位不詳姓名之成年人等人，就擄人勒贖、持有手
槍、子彈之行為，有犯意之聯絡及行為分擔，均為共同正犯云云，即失所依據，自非
適法。(三)、依原判決事實所載，乙○○等人押陳建榮上湯士喜之車，在大林交流道附
近等候交款時，其中一名不詳姓名之人，強行取走陳建榮身上之一萬五千元等情，該
不詳姓名之人究竟以何方法強行取走一萬五千元﹖當時陳建榮是否不能抗拒﹖此部分
行為是否包含在擄人勒贖之犯行範圍內﹖該一萬五千元由何人分得﹖原判決事實既未
詳加認定明確記載，理由內亦未交代說明，遽認乙○○盜匪所得之財物為五十一萬五
千元，自屬可議。(四)、刑法第五十九條之酌量減輕其刑，必須犯罪另有其特殊之原因
與環境等等，在客觀上足以引起一般同情，認為即予宣告法定最低刑期，猶嫌過重者
，始有其適用。原判決對於乙○○在八十四年十月間，已因犯擄人勒贖等案件，在法
院審理中，又於八十六年四月十五日犯本件擄人勒贖案，並已取得被害人交付之贖款
朋分，此項行為究有何客觀上足堪憫恕之處，並未詳細說明，而徒以其因一時貪慾致
罹刑章，且未對被害人加以凌虐或致死亡，等量刑輕重之標準，為引用刑法第五十九
條酌予減輕其刑之論據，適用法則難謂適當。(五)、依原判決事實所載，甲○○係基於
概括犯意，於不詳時地，先後未經許可，無故持有美製制式點三五七手槍一支、制式
子彈十一顆，及具殺傷力之仿ＳＭＩＴＨ＆ＷＥＳＳＯＮ廠之點三八手槍一支、制式
子彈四顆。則既係基於概括犯意，持有上開槍彈，自應論以一罪，乃原判決理由謂其
係犯意各別，而論以二罪，不無矛盾。又甲○○對於上開槍彈，究係同時非法持有分
藏兩處﹖抑先後於何時、何地持有﹖攸關其法律之適用，自有切實查明審認之必要，
原判決僅籠統記載於不詳時地，先後未經許可，無故持有，亦有未盡調查能事之違誤
。(六)、原判決主文就甲○○之從刑部分，宣告扣案美製制式點三五七手槍一支、子彈
八顆、仿ＳＭＩＴＨ＆ＷＥＳＳＯＮ廠之點三八手槍一支、子彈四顆均沒收，但理由
六內，謂甲○○所持有扣案美製制式點三五七手槍一支、子彈八顆、捷克製制式手
槍一支、具殺傷力仿ＳＭＩＴＨ＆ＷＥＳＳＯＮ之點三八手槍一支、子彈四顆，均係
違禁物，爰附隨其主刑宣告沒收之諭知云云，所載之主文與理由顯不相一致，亦有違
誤。(七)、甲○○既辯稱：八十六年七月十六日經朴子分局借訊後，警察有帶伊到葉連
卿之住處，商談由警員提供槍支，作為係其所供出之情事，且當日在葉連卿家時，葉
連卿及王金堂二人各拿五千元給予伊，之後有買檳榔，回台中看守所時有存入約九千
元或一萬元等語。且依台中看守所八十八年一月六日中所奕總字第○○六二號函所附
甲○○之金錢保管系統所示，其於八十六年七月十六日確有存入該所一萬六千元之事
，並據甲○○繪出葉連卿之居家現況等情。則葉連卿縱證稱甲○○未曾被朴子分局人
員押到其家，亦無拿五千元予甲○○等語，然甲○○於八十六年七月十六日是否確係
由朴子分局人員向台中看守所借提出所訊問﹖借提外出後之過程如何﹖當日解還台中
看守所時，何以有一萬六千元之現款可存﹖其金錢何來﹖等事項，均與認定甲○○所
辯被栽贓是否屬實，至有關連，原審未傳喚借提警員及葉連卿、王金堂到庭詳加調查
，遽以甲○○未提供任何事證供查證以佐其說云云，不無未盡調查能事之違誤。(八)、
原判決理由四（二）引用員警林炳南等於第一審證稱：槍、彈均係被告甲○○自行供
出，而係由被告帶同取出查獲，並無栽贓之事等語，以為甲○○遭栽贓之辯詞，無足
採取之理由，然如果該等員警所證屬實，則甲○○係在何時、何種狀況下，自行供出
﹖此項自行供出而查獲槍彈，與自首條件是否相符﹖事關法律之適用，原審未予調查
說明，遽行判決，自有疏失。(九)、本件公訴人就甲○○涉犯共同擄人勒贖起訴之事實
，係指「甲○○、乙○○、張連興、綽號『阿勇』之男子、及另二位姓名不詳男子等
六人，於八十六年四月間某日，在不詳處所，經張連興提議綁架其認識之陳建榮勒贖
，乃另行起意附和，並議妥共同擄人勒贖犯罪計畫，由甲○○自不詳處所，取出上開
管制編號0000000000號手槍及子彈若干發，交給乙○○非法攜帶，於八十
六年四月十日上午九時許，……由張連興打電話邀約陳建榮見面，陳建榮……即遭乙
○○持槍押住……」等情，原審對於此項甲○○是否事前起意附和張連興提議綁架陳
建榮，並議妥共同擄人勒贖之犯罪計畫﹖乙○○持以押住陳建榮之槍彈，是否事先由
甲○○自不詳處所取出，交付乙○○供犯罪之用﹖等起訴之事實，原審並未加以調查
說明，遽行判決諭知甲○○此部分無罪，亦有違誤。檢察官及被告等上訴意旨分別指
摘原判決不當，非全無理由，應認均有撤銷發回更審之原因。又原判決依修正前槍砲
彈藥刀械管制條例第十條第三項、第十一條第三項從重論處甲○○未經許可，無故持
有可發射子彈具殺傷力仿造之點三八手槍罪刑部分，其最重本刑為三年以下有期徒刑
，屬刑事訴訟法第三百七十六條第一款之案件，雖不得上訴於第三審法院，但因此部
分與原判決另論處甲○○未經許可，無故持有手槍罪刑部分，是否為裁判上一罪，尚
待查明審認，故一併撤銷發回更審，合予指明。
據上論結，應依刑事訴訟法第三百九十七條、第四百零一條，判決如主文。
中      華      民      國    八十九    年     十一     月      二      日
                              最高法院刑事第十庭
                                  審判長法官  莊  登  照
                                        法官  洪  明  輝
                                        法官  蔡  清  遊
                                        法官  黃  一  鑫
                                        法官  林  秀  夫
      右正本證明與原本無異
                                              書  記  官
中      華      民      國    八十九    年     十一     月      八      日


司法院資訊處製作；財團法人民間司法改革基金會備份。
